【裁判字號】    97,上易,429
【裁判日期】    970402
【裁判案由】    恐嚇取財
【裁判全文】
臺灣高等法院臺中分院刑事判決         97年度上易字第429號
上  訴  人  臺灣臺中地方法院檢察署檢察官
上  訴  人
即  被  告  甲○○
上  訴  人
即  被  告  丁○○
                      樓
上列上訴人等因被告等恐嚇取財案件，不服臺灣臺中地方法院96
年度易字第5284號中華民國96年12月24日第一審判決（起訴案號
：臺灣臺中地方法院檢察署95年度偵字第26868號），提起上訴
，本院判決如下：
    主  文
原判決撤銷。
甲○○共同連續意圖為自己不法之所有，以恐嚇使人將本人之物
交付，累犯，處有期徒刑壹年陸月，減為有期徒刑玖月。
丁○○共同連續意圖為自己不法之所有，以恐嚇使人將本人之物
交付，處有期徒刑拾月，減為有期徒刑伍月，如易科罰金，以銀
元佰元即新臺幣玖佰元折算壹日。
    犯罪事實
一、甲○○前因殺人未遂、妨害自由、毀損罪及違反槍砲彈藥刀
    械管制條例等案件，經法院分別判處有期徒刑5年2月、4月
    、3月及8月，定應執行為有期徒刑6年3月確定，甫於民國（
    下同）88年8月11日縮短刑期假釋出監，刑期至91年4月1日
    屆滿未經撤銷假釋而以已執行完畢論。
（一）甲○○與「阿寶」之不詳姓名成年男子（下稱「阿寶」）
      共同基於意圖為自己不法所有之概括犯意聯絡，先由「阿
      寶」負責尋找及實施恐嚇取財之對象，而甲○○則負責提
      供恐嚇取財所需之帳戶及提領金錢之分工方式，先於94年
      9月9日15時許，由「阿寶」先自稱係地下錢莊之成員，而
      撥打電話予乙○○，並於電話中詐稱：乙○○之子因積欠
      地下錢莊新臺幣（下同）30萬元債務未還，現在其手裡等
      語，並進而恐嚇稱：若不依其指示匯款，將砍斷乙○○之
      子的手腳、對其子不利等語，致使乙○○因而陷於錯誤且
      心生畏懼，即依「阿寶」之指示，於同日16時19分許，至
      花蓮縣吉安鄉吉安郵局，以匯款之方式，將30萬元匯至「
      阿寶」所指定之林秋端（另由檢察官另案偵辦中）所申設
      之臺南安順郵局帳號00000000000000號帳戶內，隨即該30
      萬元便以語音轉帳之方式，將之轉至甲○○向郭俊麟（另
      由檢察官偵辦中）所購買來使用之郭俊麟所申設之臺南歸
      仁郵局帳號00000000000000號帳戶內。待「阿寶」確定前
      揭金錢已匯入後，即通知甲○○，由甲○○於同日16時40
      分許，至臺中市○○路郵局，持郭俊麟前揭帳戶之存摺、
      印章，臨櫃填寫提款條提領27萬元，並接續於同日16時49
      分許，持郭俊麟前揭帳戶之提款卡，在臺中市○○○路25
      0號之麥當勞速食店內之自動櫃員機，提領3萬元而恐嚇取
      財得逞，甲○○並分得一成金額（下稱犯罪事實一）。
（二）甲○○因擔任車手（即提領金錢之工作），為求減低遭查
      獲之風險，另於94年11月某日找來知情亦與之有前揭犯意
      聯絡之丁○○共同擔任車手之領款工作，並由甲○○先向
      知情而無犯意聯絡之游文科（業經臺灣板橋地方法院於96
      年5月31日，以96年度簡字第668號簡易判決判處有期徒刑
      6月確定）借用金融帳戶，游文科即於94年年底某日夜間
      ，在其位於臺北縣泰山鄉○○路○段121號3樓之住處附近
      ，將其向無犯意聯絡之張永華（業經臺灣板橋地方法院以
      95年度簡字第2573號刑事判決，判處有期徒刑3月確定）
      所借之中華郵政股份有限公司板橋後埔郵局帳號為000000
      00000000號存款帳戶之存摺、印章、提款卡及密碼（下稱
      張永華之郵局帳戶），再轉借予甲○○，供甲○○、丁○○與「阿寶」等人所組成之集團為詐欺犯行使用。嗣甲○○、丁○○及「阿寶」取得該帳戶資料後，甲○○及「阿
      寶」則承前開犯意與丁○○共同基於意圖為自己不法所有
      之犯意聯絡，由「阿寶」於95年1月12日上午9時許，撥打
      電話予周芳雄，詐稱其兒子為人作保欠債遭毆打等語，並
      提供上揭張永華之郵局帳戶資料，要求周芳雄匯款至該帳
      戶，致使周芳雄陷於錯誤並心生恐懼，而於同日上午11
      時37分許，至臺灣銀行將30萬元匯入張永華之前揭郵局帳
      戶內，「阿寶」隨即通知甲○○、丁○○持張永華之前揭
      存摺、印章、提款卡，至臺中市嶺東郵局，由甲○○、丁○○分持提款卡、存摺、印章，而以操作自動櫃員機、臨
      櫃提款之方式提領款項，但因周芳雄與其兒子聯絡已發覺
      受騙而報警處理，經警通報將該帳戶列為警示帳戶，致無
      法提領出該款項（下稱犯罪事實二）。甲○○即請游文科
      轉請張永華本人親自臨櫃提領，嗣張永華於95年2月6日下
      午5時許，至上開板橋後埔郵局辦理帳戶存摺補發時，為
      該郵局行員郭連福發覺而報警查獲張永華，始知上情。
二、案經臺中市警察局第六分局報告臺灣臺中地方法院檢察署檢
    察官偵查起訴。
    理    由
壹、證據能力方面：
    按被告以外之人於審判外之陳述，雖不符刑事訴訟法第159
    條之1至第159條之4之規定，然經當事人於審判程序同意作
    為證據，法院審酌該言詞陳述作成時之情況，認為適當者，
    亦得為證據；當事人、代理人或辯護人於法院調查證據時，
    知有刑事訴訟法第159條第1項不得為證據之情形，而未於言
    詞辯論終結前聲明異議者，視為有前項之同意，刑事訴訟法
    第159條之5定有明文。核其立法意旨，在於傳聞證據未經當
    事人之反對詰問予以核實，原則上先予排除。惟若當事人已
    放棄反對詰問權，於審判程序中表明同意該等傳聞證據可作
    為證據；或於言詞辯論終結前未聲明異議，基於尊重當事人
    對傳聞證據之處分權，暨證據資料愈豐富，愈有助於真實發
    見之理念，且強化言詞辯論主義，使訴訟程序得以順暢進行
    ，上開傳聞證據亦均具有證據能力。查本案採為判決基礎之
    被告以外之人於審判外之言詞或書面陳述，固屬傳聞證據，
    惟被告等就該審判外之陳述，及就本案採為判決基礎之文書
    資料，均未曾於言詞辯論終結前爭執其證據能力或聲明異議
    ，本院審酌上開陳述作成時之情況，並無違法取證之瑕疵，
    認以之作為證據為適當，揆諸上開規定，該審判外之陳述及
    文書資料均有證據能力。
貳、認定犯罪事實之證據及理由：
    上揭事實，業據被上訴人即被告（下稱被告）甲○○、丁○○於原審及本院審理中坦白承認，並有下列之證據為證：(1)
    證人即共犯游文科於警、偵訊時之證述；證人即被害人周芳
    雄、乙○○及證人張永華於警詢中之證述。(2)證人乙○○提
    出之報案三聯單影本1紙及匯款之郵政國內匯款單影本1紙、
    證人林秋端帳戶之立帳申請書影本1份及往來明細影本1份、
    證人郭俊麟帳戶之開戶資料影本1份及往來明細影本1份、被
    告甲○○於自動櫃員機前提款之監視器翻拍照片5紙、被告
    甲○○持郭俊麟存摺、印章臨櫃提款之提款單影本2紙、採
    集該2紙提款單上指紋送鑑之而比對出係被告甲○○指紋之
    內政部警政署刑事警察局鑑驗書影本2份、被告甲○○及游
    文科通訊監察譯文各1份、臺灣臺中地方法院檢察署通訊監
    察書影本1份、被告甲○○所使用之行動電話基地臺通聯1份
    、臺灣板橋地方法院檢察署96年度偵緝字第153號聲請簡易
    判決處刑書1份、臺灣板橋地方法院96年度簡字第668號刑事
    簡易判決書1份等可資佐證。足認被告等2人之自白與事實相
    符，而堪予採信；本件事證明確，被告2人有前揭犯行應可
    認定。
參、論罪科刑之理由：
一、新舊法比較之說明：
（一）查被告2人行為後，刑法第2條第1項業於94年2月2日修正
      公布，並自95年7月1日起施行。修正後刑法第2條第1項規
      定，已將新舊法律適用之「從新從輕」原則，改採「從舊
      從輕」原則，而此規定僅係規範行為後法律變更所生新舊
      法律比較適用之準據法，並非實體刑罰法律，自不生行為
      後法律變更之比較適用之問題，應逕行適用新法第2條第
      1項之規定，為「從舊從輕」之比較。
（二）被告2人行為後，刑法第33條第5款業於94年2月2日修正公
      布，並自95年7月1日起施行；修正後刑法第33條第5款規
      定「罰金：新臺幣一千元以上，以百元計算之。」，與修
      正前刑法第33條第5款規定「罰金：一元以上。」不同。
      比較新舊法結果，以舊法較有利於行為人，故依刑法第2
      條第1項前段規定，本案關於刑法第346條第1項之法定刑
      中有關罰金部分，自應適用行為時之法律即修正前刑法第
      33 條第5款規定決定其罰金部分之法定刑。
（三）此次刑法第28條共同正犯規定，有所修正，分別適用新、
      舊法比較結果，刑法第28條原規定「2人以上共同『實施
      』犯罪之行為者，皆為共同正犯」，新法修正為「2人以
      上共同『實行』犯罪之行為者，皆為共同正犯」，將舊法
      之「實施」修正為「實行」。原「實施」之概念，包含陰
      謀、預備、著手及實行等階段之行為，修正後僅共同實行
      犯罪行為始成立共同正犯。是新法共同正犯之範圍已有限
      縮，排除陰謀犯、預備犯之共同正犯。新舊法就共同正犯
      之範圍既因此而有變動，自屬犯罪後法律有變更，而新法
      之規定並非較有利於被告，應適用被告行為時之規定。
（四）刑法第56條連續犯之規定：查被告甲○○行為後，刑法第
      56條業修正公布刪除之，基於概括犯意，連續多次觸犯構
      成要件相同之罪名，如依新法規定，應按數罪之規定併罰
      ；如依修正刪除前之連續犯規定，則應依修正前刑法第56
      條規定以1罪論，但得加重其刑至2分之1，數罪併罰之結
      果，顯較以1罪論而加重其刑至2分之1之結果不利於被告
      。經比較新舊法結果，以舊法較有利於被告。
（五）又刑法第47條累犯之規定，亦經修正，新法係將累犯之成
      立，限於故意再犯者，此雖非犯罪構成要件之變更，但顯
      已影響行為人刑罰之法律效果，自屬法律有變更，依刑法
      第2條第1項規定，綜合比較新、舊法結果，仍應適用被告
      之行為時法律，即依修正前刑法論究之。
（六）關於易科罰金部分，修正前刑法第41條第1項前段係規定
      「犯最重本刑為5年以下有期徒刑以下之刑之罪，而受6個
      月以下有期徒刑或拘役之宣告，因身體、教育、職業、家
      庭之關係或其他正當事由，執行顯有困難者，得以1元以
      上3元以下折算1日，易科罰金」，而斯時易科罰金之折算
      標準，依修正前罰金罰鍰提高標準條例第2條（現已刪除
      ）規定，係就其原定數額提高為1百倍折算1日，並依現行
      法規所定貨幣單位折算新臺幣條例第2條折算為新臺幣，
      則適用舊法之結果，易科罰金之折算標準應以銀元3百元
      即新臺幣9百元折算1日；惟修正後刑法第41條第1項前段
      則規定「犯最重本刑為5年以下有期徒刑以下之刑之罪，
      而受6個月以下有期徒刑或拘役之宣告者，得以新臺幣1千
      元、2千元或3千元折算1日，易科罰金」，而將有期徒刑
      或拘役易科罰金之折算標準提高。經比較新舊法之結果，
      應適用舊法關於易科罰金之規定，對被告丁○○較為有利
      。
二、論罪之說明：
（一）按以恐嚇使人將物交付，有時固亦含有詐欺性質，但與詐
      欺之區別，則在有無施用威嚇，使人心生畏懼之情形為斷
      ；又按恐嚇罪質，非不含詐欺性，其與詐欺之區別，係在
      行為人對於被害人所用之手段，僅使其陷於錯誤，為詐欺
      ，使發生畏懼心者，為恐嚇；再按刑法第346條第1項之恐
      嚇取財罪，與同法第339條第1項之詐欺取財罪，二者之區
      別，在於前者係施用使人心生畏怖之恐嚇手段，致被害人
      心生畏懼，明知不應交付財物而交付，後者則係施用詐術
      手段，使人陷於錯誤，誤信為應交付財物而交付，惟上開
      之恐嚇手段，常以虛假之事實為內容，故有時亦不免含有
      詐欺之性質，倘含有詐欺性之恐嚇取財行為，足使人心生
      畏懼時，自應僅論以高度之恐嚇取財罪，殊無再適用詐欺
      取財罪之餘地，有最高法院28年上字第1238號、30年上字
      第668號判例及84年度臺上字第1993號判決意旨可資參照
      。核被告甲○○、丁○○所為，均係犯刑法第346條第1項
      之恐嚇取財罪。本件就犯罪事實二之犯行部分，「阿寶」
      雖僅告以被害人周芳雄其「兒子為人作保欠債遭毆打」等
      語，而並未進一步告知被害人周芳雄不依旨匯款具體惡害
      之內容；惟查，此項虛偽之內容固可認為係詐欺行為之手
      段，惟依一般常人聽聞此類電話後，倘果真陷於錯誤而為
      匯款，通常是已誤認為對方所告知之事項為真正，若不依
      指示匯款，其兒子恐遭更激烈之毆打，甚至有危害於生命
      安全之虞，被害人應是處於恐懼中之狀態中，不得已而為
      匯款的，並非僅是單純認為詐欺之手段而已，應兼含有恐
      嚇之意旨在內；因此，本件就犯罪事實二部分，依前開說
      明，自應僅成立恐嚇取財罪，而不再論以詐欺罪，始為的
      論，併此說明。
（二）被告甲○○及「阿寶」等2人就犯罪事實一部分，及被告
      甲○○、丁○○與「阿寶」等3人就犯罪事實二部分，均
      有犯意聯絡及行為分擔，均應依修正前刑法第28條之規定
      論以共同正犯。
（三）被告甲○○就前開犯罪事實一、二部分之犯行，時間緊接
      手法相同，觸犯構成要件相同之罪名，顯係基於概括之犯
      意反覆為之，應依修正前之刑法第56條連續犯之規定，論
      以1罪，並依法加重其刑。
（四）又被告甲○○前因殺人未遂、妨害自由、毀損罪及違反槍
      砲彈藥刀械管制條例等案件，經法院分別判處有期徒刑5
      年2月、4月、3月及8月，應執行有期徒刑6年3月，甫於88
      年8月11日縮短刑期假釋出監，刑期至91年4月1日屆滿未
      經撤銷假釋而以已執行完畢論，有臺灣臺中地方法院檢察
      署刑案資料查註紀錄表及臺灣高等法院被告全國前案紀錄
      表各乙紙在卷可參；其於徒刑執行完畢後5年以內故意再
      犯本件有期徒刑以上之罪，為累犯，應依修正前刑法第47
      條之規定遞加其刑。
三、原審以被告2人罪證明確予以論罪科刑，固非無見，惟原審
    判決有下列違失之處：(1)原審認定犯罪事實二部分應成立詐
    欺罪，而非刑法第346條第1項之恐嚇取財罪，並就被告甲○○所犯部分予以分論併罰，其適用法律尚有違誤；(2)被害人
    已將款項匯入「阿寶」所指定之帳戶內，該款項即已脫離被
    害人之掌控，並置於「阿寶」及被告等2人可領取之狀態中
    ，此時犯罪行為即應認定為既遂（亦即既、未遂之認定標準
    ，應以被害人是否已將款項匯出做為判斷之依據），故就犯
    罪事實二部分應認為已屬既遂；縱事後因其他原因之介入，
    致被告等2人無法順利將所詐得之款項順利領出，亦無礙於
    犯罪行為已既遂之認定；惟原審認為被告等2人此部分之犯
    行，尚屬未遂，亦有未洽；(3)原審對被告2人之量刑，有稍
    嫌過重之情形，理由詳如後述。本件檢察官提起上訴，認為
    如犯罪事實二部分之犯行，被告等2人均應成立刑法第346
    條第1項之恐嚇取財罪，及此部分之犯行應屬既遂，請求撤
    銷原審判決等語，即為由理由；被告等2人提起上訴認原審
    量刑過重，亦為有理由，詳如後述；故原審判決既有前開可
    議之處，即屬無可維持，自應由本院予以撤銷改判。
四、爰審酌被告甲○○素行不佳，及其利用被害人擔心子女安危
    ，而恐嚇他人，其所為犯行，嚴重影響社會治安，及對被害
    人所生之損害，被告丁○○僅參與犯罪事實二部分之犯行；
    惟亦念及被告2人犯後均坦承犯行，並知所悔悟，渠等犯後
    態度堪稱良好，及渠等之犯罪之動機、目的、手段等一切情
    狀，分別量處如主文第2、3項所示之刑。起訴書雖請求本院
    就被告甲○○部分，量處有期徒刑2年2月，被告丁○○部分
    ，量處有期徒刑1年2月，惟本院審酌上情，及被害人實際受
    害之金額（犯罪事實二部分尚未實際取得），認檢察官之求
    刑稍嫌過重，認量處被告等2人如主文第2、3項所示之刑為
    適當，併此敘明。又被告等2人之犯罪時間，均在96年4月24
    日以前，合於減刑條例，均應依中華民國九十六年罪犯減刑
    條例第2條第1項第3款，將渠等所宣告之有期徒刑各減2分之
    1，並依該條例第9條規定，就被告丁○○部分諭知易科罰金
    之折算標準。
據上論斷，應依刑事訴訟法第369條第1項前段、第364條、第299
條第1項前段，刑法第2條第1項前段、第28條（修正前）、第56
條（修正前）、第346條第1項（修正前）、第47條（修正前）、
第41條第1項（修正前），罰金罰鍰提高標準條例第1條前段、第
2條（修正前），中華民國九十六年罪犯減刑條例第2條第1項第3
款、第7條、第9條，判決如主文。
本案經檢察官丙○○到庭執行職務。
中    華    民    國    97    年    4     月    2     日
            刑事第十一庭  審判長法  官  陳  朱  貴
                                法  官  胡  文  傑
                                法  官  何  志  通
上列正本證明與原本無異。
不得上訴。
                                書記官  高  麗  淇
中    華    民    國    97    年    4     月    2     日


司法院資訊處製作；財團法人民間司法改革基金會備份。
